【裁判字號】    98,訴,636
【裁判日期】    990622
【裁判案由】    請求返還補償金
【裁判全文】
臺灣屏東地方法院民事判決               98年度訴字第636號
原      告  唐榮鐵工廠股份有限公司
法定代理人  甲○○
訴訟代理人  丙○○
被      告  乙○○
上列當事人間請求返還補償金事件，本院於民國99年6 月8 日言
詞辯論終結，判決如下：
    主      文
被告應給付原告新台幣玖拾貳萬玖仟壹佰柒拾伍元，及自民國九
十九年一月四日起至清償日止，按週年利率百分之五計算之利息
。
訴訟費用由被告負擔。
本判決於原告以新台幣拾壹萬元供擔保後，得假執行。
    事實及理由
一、原告主張：伊公司於民國87年4 月1 日辦理民營化前員工專
    案資遣，被告為伊公司員工，因不符請領勞工保險老年給付
    之條件，亦無法適用公營事業移轉民營條例關於勞工保險權
    益補償之規定，乃於87年3 月27日離職前簽立切結書，同意
    向伊公司領取該保險給付之補償金，並保證爾後依法參加同
    一保險領取老年給付時，同意由保險人即勞工保險局或中央
    信託局，轉發台灣省政府或原要保機構即伊公司無息收回原
    領取之補償金，伊公司因而於被告離職後，給付被告補償金
    新台幣（下同）929,175 元。嗣因勞工保險條例第58條增訂
    老人年金給付規定，被告向勞工保險局請領老人年金給付，
    經勞工保險局准予自98年6 月起按月發給11,471元，並於次
    月月底匯入其所指定之金融機構帳戶，惟伊公司為配合政府
    照顧勞工之政策，未要求被告依原切結書一次繳回原領取之
    全部補償金，僅比照修訂後公營事業移轉民營條例施行細則
    第21條第3 項第2 款規定，要求被告分10年按月平均攤還，
    並經被告同意，於98年8 月3 日簽立切結書，承諾自98年8
    月起至108 年7 月止，每月攤還7,743 元（最後一期攤還7,
    758 元），若有一期未按期攤還，並同意拋棄期限利益，未
    到期者視為全部到期。詎被告嗣後竟不依其於98年8 月3 日
    所簽立之切結書履行，迄未攤還分文，其應攤還之929,175
    元已視為全部到期，則伊公司自得依該切結書，請求被告給
    付929,175 元及其法定遲延利息等情，並聲明：(一)被告應給
    付原告929,175 元，及自起訴狀繕本送達翌日起至清償日止
    ，按週年利率百分之5 計算之利息。(二)原告願供擔保，請准
    宣告假執行。
二、被告則以：原告公司原為台灣省政府所屬公營事業，於87年
    間為專案精簡人員以順利推展民營化，制訂專案精簡人員處
    理要點，採計畫性鼓勵或強制提前退休、資遣方式優惠辦理
    ，軟硬兼施，一方面給與優惠之誘惑，他方面則以召見、提
    出警告或說明之方式施壓，易言之，其民營化、精簡優惠及
    補償，無非係誘惑、欺騙或強制員工離職，伊在此情況下，
    斷然辦理資遣，並領取190 多萬元之資遣費用，其中並不包
    括原告公司所稱勞工保險老年給付之補償金929,175 元，則
    原告公司自不得向伊請求返還該筆款項。又依前述專案精簡
    人員處理要點第三點專案精簡人員之給與(三)保險給付補償之
    規定，原告公司比照勞工保險條例第59條規定之給付標準所
    補償伊之損失，既屬補償之性質，自無再令伊繳回之理，且
    原告公司完成民營化之後，已非公營事業，與原補償機構迥
    異，亦不得向伊請求返還。其次，伊任職原告公司之年資僅
    有19年，而伊請領勞工保險老年給付之投保年資則為22年又
    9 個月，其中超過19年部分，顯與原告公司無關，原告公司
    自不得向伊請求，且依98年8 月3 日之切結書，原告公司僅
    得向伊請求每月老年給付11,471元之2 分之1 ，即5,735.5
    元，原告公司要求伊每月繳納7,743 元，並以伊未繳納已喪
    失期限利益為由，請求伊加計法定遲延利息一次返還929,17
    5 元，尤屬無理由等語，資為抗辯，並聲明：原告之訴及假
    執行之聲請均駁回。
三、經查：被告原為原告之員工，於87年4 月1 日依台灣省政府
    所屬唐榮鐵工廠股份有限公司專案精簡人員處理要點，辦理
    資遣，於資遣前之87年3 月27日簽立切結書，向原告領取保
    險給付補償金，嗣後被告於98年6 月22日申請勞工保險老年
    給付，經勞工保險局准予自98年6 月起按月發給11,471元，
    於次月月底匯入其所指定之金融機構帳戶，被告並於98年8
    月3 日簽立切結書，同意以其領取之老年給付，攤還前向原
    告領取之補償金各事實，為兩造所不爭執，並有台灣省政府
    所屬唐榮鐵工廠股份有限公司專案精簡人員處理要點、87年
    3 月27日切結書、勞工保險局98年7 月7 日保給老字第0986
    0524200 號函、98年7 月23日保給老字第09810197320 號函
    及98年8 月3 日切結書附卷可稽。
四、本件爭點為：原告依被告於98年8 月3 日所簽切結書請求被
    告一次給付929,175元，是否於法有據？茲論述如下：
(一)、被告於87年4 月1 日資遣時，已由原告發給資遣金1,661,45
    7 元、加發之7 個月工資318,339 元、不休假加班費30,318
    元及勞工保險補償金929,175 元，合計2,939,289 元之事實
    ，業據原告提出唐榮公司鋼鐵廠專案退遣金支給表、唐榮公
    司鋼鐵廠專案精簡員工資遣給與計算表及87年專案資遣人員
    勞工保險損失補償金各1 件為證，被告於98年8 月3 日簽立
    之切結書，亦載明被告於離職時自原告領取之保險給付補償
    金為929,175 元，可見被告確已領取該筆929,175 元之保險
    給付補償金，被告否認有領取該筆保險給付補償金之事實，
    所辯顯無可採。
(二)、台灣省政府所屬唐榮鐵工廠股份有限公司專案精簡人員處理
    要點第三點專案精簡人員之給與(三)保險給付補償規定：「1.
    依本要點專案精簡人員，於退出原參加之公務人員保險（以
    下簡稱公保）或勞工保險（以下簡稱勞保），除符合規定得
    請領公保養老給付或勞保老年給付者外，其損失之公保或勞
    保已投保年資，比照公務人員保險法第十六條或勞工保險條
    例第五十九條規定之給付標準，由該公司依本要點補償其損
    失；投保公保年資未滿五年者，依其投保年資每滿一年發給
    一個月養老給付。但所領之補償金於其將來再參加各該保險
    領取養老或老年給付時，應繳回原補償機構；其所領之養老
    或老年給付金額較原補償金低時，僅繳回與其所領之養老或
    老年給付同金額之補償金。2.員工領取前項之補償金時，應
    附具切結書載明前項但書事項。3.補償機構應將已領取補償
    金原因及金額函請原承保機關（保險人）加註存檔，俟被保
    險人再參加各該保險領取養老或老年給付時，請原承保機關
    （保險人）通知本府或原要保機構（投保單位）收回原發補
    償金。」且被告於87年3 月27日簽立之切結書亦載明：「本
    人於唐榮公司87年4 月1 日專案精簡，因不符請領公務人員
    保險養老給付或勞工保險老年給付，本人同意向唐榮公司領
    取該保險給付補償金，並願意保證爾後依法參加同一保險領
    取養老或老年給付時，同意責由保險人（勞工保險局或中央
    信託局）轉發台灣省政府或原要保機構（唐榮公司）無息收
    回原領之補償金，但所領之養老或老年給付補償金額較原補
    償金低時，僅繳回與所領之養老或老年給付同金額之補償金
    ，如有結餘金額應即轉發本人，特立此切結書為憑」等語。
    依此，被告於87年4 月1 日因資遣向原告領取之勞工保險老
    人給付補償金，於被告再參加勞工保險而領取老年付時，即
    應繳回原告，被告徒以其所領取之款項名曰「補償金」，即
    謂其不必負繳回之責，自無可採。又原告原屬台灣省政府所
    屬公司，於精省後改為隸屬於經濟部，並已於95年7 月4 日
    移轉為民營一節，固經原告陳明在卷，惟原告之法人人格並
    未因移轉為民營而變更，與87年4 月1 日當時被告向其領取
    勞工保險老人給付補償金之公司，仍不失為同一公司，則被
    告辯稱原告於民營化後，已非原補償機構，而不得向其請求
    返還補償金云云，即無可採。
(三)、被告於98年6 月22日請領老工保險老年給付，經勞工保險局
    准予自98年6 月起每月發給11,474元後，於98年8 月3 日向
    原告出具切結書，載明：「一、立切結書人乙○○於87年4
    月1 日自唐榮鐵工廠股份有限公司（下稱：唐榮公司）專案
    精簡離職時，因不符請領勞工保險給付之條件，．．．自唐
    榮公司領取該保險給付之補償金計929,175 元．．．。二、
    茲因政府法令變更，立切結書人依法參加同一保險，於請領
    老年給付時，選擇「年金給付」制，無法一次返還補償金。
    是故立切結書人為請求唐榮公司同意比照政府法令，准予按
    月分期攤還補償金。特就離職時所簽立之切結書，再補充切
    結如下．．．．：(一)立切結書人每月自承保機構領取老年給
    付年金後，同意將其中數額之二分之一主動繳回唐榮公司，
    按月攤還，至勞保補償金全數攤還為止。但攤還年限超過十
    年者，則以十年為期，計算平均每月應攤還數額，按月攤還
    之。按月攤還金額及還款年限表，詳如附表。(二)立切結書人
    ．．．若有一期未依本條第(一)項切結事項按期攤還，則切結
    人同意拋棄分期償還之期限利益，未到期者均同意視為全部
    到期，任由唐榮公司行使權利。三、立切結書人．．．於未
    攤還全數勞保補償金前死亡，唐榮公司即終止扣繳立切結人
    未攤還部分之勞保補償金」等語，有該切結書及其附表（唐
    榮公司專案優惠離退領取勞保補償金按月攤還人員名冊、唐
    榮公司專案優惠離退勞保補償金按月攤還年限表）在卷可憑
    。依此，因被告每月攤還所領老年給付11,471元之2 分之1
    即5,735.5 元，10年僅能攤還688,260 元（5,735.5 ×120
    ＝688,260 ），無法還清929,175 元，故應以10年為期按月
    平均攤還，即第1 至第119 期每月攤還7,743 元，最後一期
    則攤還7,758 元（7,758 ＋（7,743 ×119 ）＝929,175 ）
    。又被告係因再參加勞工保險領取勞工保險老人給付，而應
    返還其於87年4 月1 日向原告領取之勞工保險老人給付補償
    金929,175 元，其應返還之金額，顯與被告任職原告公司之
    投保年資無關。則被告辯稱其每月所領取勞工保險老人給付
    之2 分之1 僅有5,735.5 元，且其投保年資超過19年部分並
    非在原告公司任職，原告不得要求其每月攤還7,743 元云云
    ，亦無可採。
(四)、依被告於98年8 月3 日出具之切結書，被告已承諾若有一期
    未按期攤還，則同意拋棄期限利益，未到期部分視為全部到
    期，且被告迄今並未履行任何一期，為其所不爭執，則被告
    顯已喪失期限利益，原告依上開切結書，請求被告一次返還
    其前此所領取之勞工保險老人給付補償金929,175 元，於法
    自屬有據。
五、綜上所述，原告依被告於98年8 月3 日所簽切結書，請求被
    告給付929,175 元，及自起訴狀繕本送達翌日（即99年1 月
    4 日）起至清償日止，按週年利率百分之5 計算之利息，為
    有理由，應予准許。又原告陳明願供擔保，請准宣告假執行
    ，經核亦無不合，爰酌定相當之擔保金額，併准許之。
六、據上論結，本件原告之訴為有理由，依民事訴訟法第78條、
    第390 條第2 項，判決如主文。
中    華    民    國    99    年    6     月    22    日
                    民事第一庭    法  官  春生
正本係照原本作成。
如不服本判決，應於收受送達後20日內向本院提出上訴書狀，其
未表明上訴理由者，應於提出上訴後20日內向本院補提理由書狀
（均須按他造當事人之人數附繕本）。
中    華    民    國    99    年    6     月    24    日
                                  書記官  蘇雅慧

司法院資訊處製作；財團法人民間司法改革基金會備份。
